【裁判字號】    88,重上,113
【裁判日期】    890411
【裁判案由】    土地所有權移轉登記
【裁判全文】
臺灣高等法院臺中分院民事判決  八十八年度重上字第一一三號
  上  訴  人  夏蕙股份有限公司
  法定代理人  甲○○
  訴訟代理人  王素玲律師
  複代理  人  黃燕光律師
  被上訴人    乙○○          .
  訴訟代理人  劉豐綸律師
右當事人間因土地所有權移轉登記事件，上訴人對於台灣彰化地方法院中華民國八十
八年四月三十日八十七年重訴字第一八四號第一審判決提起上訴，本院判決如左：
      主      文
上訴駁回。
第二審訴訟費用由上訴人負擔。
      事      實
甲、上訴人方面：
一、聲明：求為判決：
   （一）原判決廢棄。
   （二）被上訴人應將坐落彰化縣溪湖鎮○○段第七一０、七四一、七七七、七七
         八、七八五、七八六、七九三、七九四、七九五地號土除其中七七八地號
          土地所有權移轉登記予上訴人外，其餘之土地所有權全部移轉登記予上訴
          人指定之訴外人楊金裕。
二、陳述：除引用原判決書之記載外，補稱：
   （一） 原判決以：「.. 原告 (即上訴人)僅以未經被告及全體股東參與之股東臨
          時會會議記錄內有關原告法定代理人甲○○及股東施瑞仁之發言，即認兩
          造就系爭土地有信託關係存在，尚屬無據，且該股東臨時會會議之紀錄之
          真正亦為被告所否認，原告復無法提出其他具體事證證明兩造間確有其所
          稱之信託契約存在，徒以聲請傳訊當時擔任臨時會之記錄黃粉、莊惠芳到
          庭再次證述其等所製作該臨時會議記錄之真正，無異重覆已不被採信之會
          議記錄內容，亦不足為有利於原告之認定。」然查：股份有限公司召開之
          股東會議或股東臨時會，並不以全體股東出席為必要，所為之決議事項亦
          不以有利害關係之股東在場為必要，其所為之普通決議，有代表已發行股
          份總數過半數股東之同意，及出席股東表決權過半數之同意行之即可，此
          公司法第一七四條定有明文。易言之該會議紀錄之內容如為真正，則是否
          全體股東出席，則非所問，況依其內容之文義自能證明兩造間確有信託關
          係，是上訴人傳喚該會議紀錄之紀錄黃粉、莊惠芳到庭並攜帶有關之文件
          以證明該會議內容之真正自有必要。蓋如經擔任紀錄之證人證明該會議紀
          錄為真正，即可證明該紀錄之內容為真正，焉得謂為不足為有利原則之認
          定，然原判決以該股東臨時會未為全體股東所參與，逕認甲○○及施瑞仁
          之發言不足採，而認兩造間非有信託關係存在，顯屬無據，自難認無傳喚
          該證人之必要，其認事用法顯然違反證據法則。
    （二）本件系爭土地非金榮鞋業股份有限公司（下稱金榮公司）所有。
      １、被上訴人抗辯本件系爭土地為金榮公司所有並不實在，蓋金榮公司之不動
          產僅有彰化市○○段、東溪段、後龍子段之土地，而該土地七十八年之取
          得價值共為12,899,651元，又七十八年資產負債表所載土地金額亦為12,8
          99,651元，後八十三年重估為69,492,611元，而八十五、八十六年之資產
          負債表所載土地價值為69,492,611元，顯見金榮公司僅有上開莿桐段、東
          溪段、後龍子段之土地，並無系爭土地，有金榮公司資產明細表、上開土
          地之所有權狀及資產負債表可證，顯見系爭土地並非金榮公司所有。另觀
          被上訴人所舉證人吳木生所提之協議書及所附附表載明分配上訴人夏蕙股
          份有限公司（下稱夏蕙公司）財產之金額為52,268,036元、37,093,992元
          、129,255,992元、15,848,635元、28,225,530元、19,563,115元，總額
          共為282,255,300元；其由來即為系爭頂庄段土地之面積6272.34坪(2764.
          1+3508.24=6272.34坪) 每坪單價為45,000元，總計為282,255,300元 (即
          6272.34 * 45,000 = 282,255,300元)，二者完全一致；且該附表另載明
          各由金榮公司分配多少，並列由上訴人夏蕙公司分配上列數額，足證系爭
          土地確為上訴人公司所有。
      ２、被上訴人於本院審理雖抗辯系爭土地為金榮公司所有，惟對其為系爭土地
          之受託人乙事，並無爭執，顯見系爭土地實質上並非被上訴人所有，其僅
          為信託關係之受託人而已。
      ３、依卷附之房屋租賃契約書，其出租人為夏蕙公司，承租人為嵐青公司，房
          屋之坐落地為彰化縣溪湖鎮○○里○○路○段四五二號，(即系爭部分土
          地)，由此亦可知系爭土地係上訴人夏蕙公司所有，否則何以未由金榮公
          司或被上訴人出租？再依前所提金榮公司之資產負債表，並無系爭之土地
          ，足證系爭土地絕非金榮公司所有。綜上足見系爭土地確為上訴人夏蕙公
          司所有，僅信託登記在被上訴人名下而已。
    （三）按夏蕙公司原由俞翊壽及俞朱愛攖經營，七十六年三月間始由甲○○代表
          之股東出面購買該公司 (含其股票、廠房、土地)承受其廠房土地股票等
          一切權利，有不動產買賣契約書可證，當時之夏蕙公司已擁有系爭土地七
          七七、七七八、七九五地號三筆土地，夏蕙公司為投資及營運之便，仍由
          夏蕙公司先後購買相鄰之七四一、七一０、七八五、七八六、七九三、七
          九四土地，惟因夏蕙公司係公司組織無法受領農地登記，乃將該土地信託
          於被上訴人，直接以有自耕能力之被上訴人簽約、登記；又金榮公司不在
          系爭土地之鄰，且無使用系爭土地，益見系爭土地確為上訴人夏蕙公司所
          有，而信託登記在被上訴人名下。又七十六年間承購夏蕙公司時，夏蕙公
          司與金榮公司之股東並非完全相同，當時夏蕙公司之股東，係由部份金榮
          公司之股東及職員投資設立向俞翊壽等舊股東購買夏蕙公司及系爭土地部
          分，職員亦均出資，如系爭土地為金榮公司所有自應由金榮公司出資，或
          由金榮公司之全部股東按持股比例出資，豈能由非金榮公司之股東出資？
          被上訴人抗辯系爭土地係金榮公司所有顯非實在。
    （四）土地法第三十條已刪除，則承受農地以自耕農之限制已解除，是農地之承
          受人自不以自耕農為限，上訴人自得在終止與被上訴人間之信託關係後，
          請求被上訴人將信託之土地移轉於上訴人及指定之第三人 (農地部分)。
    （五）末查，違反農地農用之土地並非不得移轉，觀之農發條例第十七條第二項
          本條例修正實施前，既有寺廟之登記有案或依法成立之財團法人教堂，以
          其自有資金取得而以自然人名義登記之農業用地，得更名為該寺廟或依法
          成立財團法人教堂 (會)所有。可知農地並非限以農用始可移轉；充其量
          亦僅為土地稅法第三十九條第二項課徵土地增值稅之問題；觀之土地稅法
          第三十九條之二自明。況系爭土地僅部分搭建廠房使用 (高笙公司)，且
          該部分即將受強制執行回復原狀在案，其非作農業使用之情形將除去。
三、證據：引用原審立證方法，補提：土地所有權狀十一紙、資產負債表、土地買賣
    契約書五件、承諾書及租賃契約書各一件等影本為証。
乙、被上訴人方面：
一、聲明：求為判決：如主文所示。
二、陳述：除引用原判決書之記載外，補稱：
   （一）本件上訴人起訴主張其所列之座落彰化縣溪湖鎮○○段第七一０、七四
         一、七七七、七七八、七八五、七八六、七九三、七九四、七九五地號土
         地為上訴人所有，信託登記於被上訴人，並主張終止信託關係，請求被上
         訴人將系爭土地移轉登記予上訴人。然查、系爭土地並非上訴人夏蕙公司
         所購買，被上訴人乙○○與上訴人夏蕙公司間並無信託契約。且從系爭土
         地於七十六年間以被上訴人乙○○名義登記時，乙○○並非夏蕙公司之股
         東，即可證明被上訴人與上訴人夏蕙公司間不可能有信託契約。再者，購
         買土地屬公司重大投資，在公司財務報表上必需記載該資金流向，惟上訴
         人並未提出夏蕙公司之資產報表等相關資料以證明夏蕙公司確有購買土地
         。再者，被上訴人否認上訴人所提八十五年度第一次臨時股東會議記錄之
         真正，退步而言，該臨時股東會議記錄並不能證明系爭土地為夏蕙公司所
         有，蓋該臨時股東會並非討論系爭土地之所有權歸屬。
   （二）系爭土地，確為訴外人金榮公司所購買：
     １、於本院八十八年十二月二十二日準備程序時，法官問證人施瑞仁「提示原
         審卷第五頁，是否金榮公司買的。」施瑞仁答：「是的，因為該地是農地
         ，所以借用乙○○名義。是七十六年買的，金榮公司與上訴人公司是同一
         個董事長，皆是甲○○，金榮公司買土地是甲○○、吳木生、和我，金榮
         公司現已解散，土地分配如協議書所載」，證人吳木生於同日之供述也與
         施瑞仁相同，可知系爭土地確為金榮公司所有。
     ２、有關座落彰化縣溪湖鎮○○段第七四一地號、第七七七地號及第七七八地
         號土地，為訴外人金榮鞋業股份有限公司所購買，為台灣高等法院台中分
         院八十六年度上字第六四一號民事判決所認定。
     ３、上訴人所提出之乙○○與夏蕙股份有限公司代表人俞朱愛櫻、俞翊壽之不
         動產買賣契約書，從其契約書後段，夏蕙股份有限公司所有座落溪湖鎮○
         ○里○鄰○○路○段四五二號稅藉號碼三六四０號之建築物全部及其他一
         切附屬建地、地上物全部前者出賣人俞朱愛櫻，後者出賣人夏蕙股份有限
         公司法定代理人俞翊壽可知金榮公司分別向俞朱愛櫻購買土地，向夏蕙股
         份有限公司購買建築物全部及其他一切附屬建物、地上物全部。
     ４、再者，座落彰化縣溪湖鎮○○段第七一０、七四一、七七七、七七八及七
         九五地號土地於七十六年三月二十三日以買賣為原因，於同年四月十八日
         以被上訴人乙○○名義登記為所有人。座落彰化縣溪湖鎮○○段第七八五
         、七八六、七九三、七九四地號土地於七十六年六月十二日以買賣為原因
         ，於同年六月二十九日以被上訴人乙○○名義登記為所有人，而夏蕙股份
         有限公司於七十七年七月七日董事、監察人始變更登記為董事長甲○○、
         董事施瑞仁、吳木生、張思廣、乙○○、林永德、監察人陳迺鋒，有夏蕙
         公司變更登記事項卡影本可稽。是故系爭土地於七十六年四月及六月間，
         即以被上訴乙○○名義登記，可知登記時，被上訴人乙○○並非夏蕙公司
         董事，可證系爭土地，絕非上訴人夏蕙公司所有至明。是故上訴人主張系
         爭土地為上訴人夏蕙公司所有，信託登記在乙○○之名下，顯然不實在。
     ５、上訴人稱「夏蕙公司為投資及營運之便，仍由夏蕙公司先後購買相鄰七四
         一、七一０、七八五、七八六、七九三、七九四土地，惟因夏蕙公司係公
         司組織無法受領登記乃將該土地信託登記於被上訴人，直接以有自耕能力
         之被上訴人簽約登記。」然查被上訴人乙○○、訴外人施瑞仁、吳木生等
         人於七十七年七月七日才變更為上訴人夏蕙公司之董事、監察人，被上訴
         人豈可能在未入股夏蕙公司前，即代表夏蕙公司買受土地之理？更證明上
         訴人之主張不實在。況且夏蕙公司既然於七十六年三月十五日出賣夏蕙公
         司建築物及地上物與金榮公司以結束營業，豈可能於同日夏蕙公司為投資
         及營運，由夏蕙公司購買右開七一四、七一０土地，豈非矛盾。再者上訴
         人自七十六年間迄今，根本空有其公司名稱，實際上根本沒有營業，如何
         有資金購買土地。
三、證據：引用原審立證方法。補提民事判決二件、公司登記事項卡二件、彰化地方
    法院函一件及房屋租賃契約書一份等本為証。
      理    由
一、上訴人在原審起訴主張：伊公司所有之座落彰化縣溪湖鎮○○段第七一０、七四
    一、七七七、七七八、七八五、七八六、七九三、七九四、七九五地號等九筆土
    地（下稱系爭土地），因前信託登記為被上訴人名義，於八十六年間伊公司終止
    與被上訴人間之信託關係，被上訴人自應負將系爭土地移轉登記予上訴人或伊所
    其指定之人之義務。爰基於終止信託契約之法律關係，本於委託人之地位，求為
    被上訴人應將上開同段七七八號土地所有權移轉登記予伊；其他八筆土地之所有
    權則全部移轉登記於伊指定之訴外人楊金裕之判決。
二、被上訴人則以：系爭土地並非上訴人夏蕙公司所購買，而係訴外人金榮公司出資
    所購，被上訴人與上訴人夏蕙公司間並無信託契約，且系爭土地於七十六年間以
    伊名義登記時，伊並非上訴人公司之股東，兩造間不可能有信託契約。再購買土
    地屬公司重大投資，惟上訴人並未提出其公司資產報表等相關資料以証明確有購
    買系爭土地。另上訴人所提八十五年度第一次臨時股東會議記錄並不能證明系爭
    土地為其公司所有，因該臨時股東會並非討論系爭土地之所有權歸屬等語，資以
    抗辯。
三、按所謂信託，係指委任人將財產移轉或為其他處分，使受託人依信託本旨，為受
    益人之利益或為特定之目的，管理或處分信託財產之關係，故信託關係，須基於
    委託人與受託人間合意訂立信託契約，方能發生，最高法院八十五年度台上字第
    一０七四號判決意旨參照。經查據上訴人提出之七十六年間之系爭土地買賣契約
    五份（本院卷一０六至一一六頁），其中同段七九五、七七八、七七七號三筆土
    地由被上訴人向夏蕙公司購買，其他六筆土地則向訴外人周水發等人購置。按被
    上訴人為金榮公司之股東，該公司與七十七年七月七日以後之上訴人公司之法定
    代理人均為甲○○，有公司登記事項卡在卷可佐（本院七十三至七十七頁），再
    金榮公司先成立後，於七十六年間由該公司及股東出資購買夏蕙公司之土地及股
    票資產事宜，由二家公司之上開登記事項卡所載，除夏蕙公司之董事林永德及監
    察人陳迺鋒外，其他董事長及董事成員與金榮公司相同，此節亦為兩造所不爭，
    証人吳木生及施瑞仁等二人均到庭証述系爭土地為金榮公司出資購買等語，其二
    人均分別為該二公司之董事或監察人，身兼公司要職，又七十六年間被上訴人購
    買系爭土地時，其中三筆土地出賣人為夏蕙公司，此時金榮公司股東尚未入主夏
    蕙公司，購買土地之資金，顯非後來股東變動後上訴人公司甚明，是彼等二人証
    言衡情自可採信。系爭土地其中七九五、七七八、七七七號三筆土地原為夏蕙公
    司所有，其他六筆土地為週邊土地，縱為日後之金榮公司股東入主之夏蕙公司即
    上訴人使用，然公司為法人，有獨立之人格，與自然人不得混為一談，且經營權
    與所有權亦為不同之概念，公司所使用之土地並非即對之擁有所有權。上訴人於
    原審雖提出其公司之臨時股東會議記錄（原審卷三十六至四十二頁），其中載明
    上訴人法定代理人甲○○發言謂公司土地由公司出資，以被上訴人名義信託登記
    ，該土地是公司所有，提請各股東公認等語，惟此次出席股東僅有甲○○、楊明
    賢及施瑞仁等三人，並未經全體股東為之，又為被上訴人否認，且上訴人公司欲
    與被上訴人就系爭土地成立信託契約，依上開說明，自應由上訴人公司與被上訴
    人達成相關信託事項之合意，不得由公司部分股東事後公認即可成立兩造間之信
    託契約，是此部分難為上訴人有利之証明。復上訴人亦無法提出其與被上訴人間
    之書面信託契約或其他具體事証可資証明兩造間有信託關係之約定，該土地亦未
    載明於上訴人公司之資產負債表，又無法提出上訴人公司支出系爭土地多年來有
    關稅負之證明，且系爭土地於七十六年間以被上訴人名義購買時，金榮公司之股
    東尚未入主夏蕙公司，出資購買土地之資金顯為金榮公司或其股東，則上訴人公
    司欲與被上訴人成立信託契約，應於當時約定所購系爭土地為上訴人公司所有，
    被上訴人僅為登記名義人而已，如未此特別約定，系爭土地自為當時出資人所有
    ，再証人吳木生於本院到庭作証時提出一協議書（本院卷八十二頁），由其與楊
    明賢、施瑞仁、甲○○、乙○○、楊明錫等六人為合夥人，協議金榮金司資產清
    算分配事宜，上訴人公司法定代理人甲○○亦參與其事，其中受分配之資產亦含
    系爭土地，因金榮公司已解散，而上訴人公司尚在經營，上訴人對此事實亦不爭
    執，是系爭土地如為上訴人公司所有，自無拆夥分配系爭土地之事，且分配上訴
    人公司資產非經其股東會議決議僅由其中數名股東決定，亦違事理，至上訴人另
    以此協議書所附之附表載明分配其公司財產之金額為新台幣（下同）五二、二六
    八、○三六元，系爭土地總面積為六、二七二、三四坪，以每坪四萬五千元計算
    ，總價即為上開金額，是系爭土地屬上訴人公司無疑乙節，然查此協議書之內容
    ，在於清算金榮公司，並未提及上訴人公司，附表為合夥人應得股權及資產分配
    情形，是附表所示之系爭土地價值總額雖與記載「夏蕙」部分金額相同，應指系
    爭土地立於上訴人公司此方或為其所使用，因依上述此協議書並非在於清算上訴
    人公司，且所有權與使用權二者有間，自難以此推定系爭土地係上訴人公司所有
    之資產。是綜上各情，均難証明系爭土地係由上訴人公司所購而信託登記為被上
    訴人名義之事實。
四、從而，上訴人以其與被上訴人間就系爭土地有信託契約，因信託關係已終止，被
    上訴人應負將系爭土地移轉登記予上訴人或其指定之人之義務，本於委託人之地
    位，請求被上訴人應將上開同段七七八號土地所有權移轉登記予伊公司；其他八
    筆土地之所有權則全部移轉登記於伊指定之訴外人楊金裕，自屬無據。原審法院
    因而為上訴人敗訴之判決，理由雖不盡相同，結論並無二致，原判決仍應予以維
    持，上訴意旨指摘原判決不當，求予廢棄，非有理由，其上訴應以駁回。
五、兩造其餘主張及攻擊方法，與本件判決結果不生影響，不予一一論列，併此明
    。
據上論結：本件上訴為無理由，依民事訴訟法第四百四十九條第一項、第七十八條，
判決如主文。
中      華      民      國    八十九    年      四      月      十一    日
~B1民事第五庭審判長法  官  陳滿賢
~B2                法  官  林松虎
~B3                法  官  許武
右為正本係照原本作成。
如對本判決上訴，須於收受判決送達後二十日內向本院提出上訴書狀，其未表明上訴
理由者，應於提出上訴後二十日內向本院提出上訴理由書（須按他造人數附具繕本）
，並繳納送達用雙掛號郵票拾份（每份參拾肆元）。
上訴時應提出委任律師或具有律師資格之人之委任狀；委任有律師資格者，另應附具
律師及格證書及釋明委任人與受任人有民事訴訟法第四百六十六條之一第一項但書或
第二項（詳附註）所定關係之釋明文書影本。
~B                書記官  李妍嬅
中      華      民      國    八十九     年      四       月    十四    日
附註：
民事訴訟法第四百六十六條之一（第一項、第二項）
對於第二審判決上訴，上訴人應委任律師為訴訟代理人。但上訴人或其法定代理人具
有律師資格者，不在此限。
上訴人之配偶、三親等內之血親、二親等內之姻親，或上訴人為法人、中央或地方機
關時，其所屬專任人員具有律師資格並經法院認為適當者，亦得為第三審訴訟代理人
。
                                                                        Ｆ


司法院資訊處製作；財團法人民間司法改革基金會備份。
